臺灣板橋地方法院刑事判決　　　　　　　95年度訴緝字第83號
公　訴　人　臺灣板橋地方法院檢察署檢察官
被　　　告　乙○○原名熊珮含.
選任辯護人　陳兆瑛律師
右列被告因偽造文書案件，經檢察官提起公訴 (92年度偵字第16
02號)， 本院判決如下：
    主  文
乙○○行使偽造私文書，足以生損害於公眾及他人，處有期徒刑
參月，如易科罰金以佰元折算壹日。
美國國務院編號0000000號非移民簽證申請表申請人簽字
欄「甲○○」署押壹枚沒收。
    事  實
一、乙○○與甲○○為朋友關係，甲○○於民國九十一年間因病
    經濟拮据，曾向乙○○借款新臺幣（下同）二萬元，乙○○
    遂要求甲○○提供其所有之護照以供使用，二人乃於民國九
    十一年五月一日，共同至外交部領事事務局，由甲○○以自
    己名義填寫中華民國普通護照申請書（收件日期九十一年五
    月一日、收據編號0000000號），並交付甲○○所有
    之國民身分證及乙○○所提供之照片二幀持向外交部申請核
    發護照，致使承辦之外交部領事事務局人員不察，於九十一
    年五月二日（起訴書誤載為五月二十六日）核發貼有乙○○
    照片之護照號碼000000000號甲○○護照一本，甲
    ○○於取得該護照後，旋即交付予乙○○友人再輾轉交予乙
    ○○（甲○○所犯將護照交付他人冒名使用犯行部分，業經
    臺灣苗栗地方法院判處有期徒刑四月確定）。乙○○於取得
    上開護照後，即基於行使偽造私文書之犯意，於九十一年五
    月十日委由不知情之康福旅行社股份有限公司人員賈重誼將
    乙○○之照片黏貼在編號0000000號美國國務院非移
    民簽證申請表上，並由不詳姓名之人於該申請表申請人簽字
    欄簽署「甲○○」之名，表示係「甲○○」申請之意，併同
    上開護照持向美國在台協會台北辦事處申請核發美國簽證，
    足以生損害於美國在台協會核發簽證之正確性及甲○○本人
    。
二、案經內政部警政署航空警察局函請臺灣板橋地方法院檢察署
    檢察官偵查起訴。
    理  由
壹、證據能力部分：
一、按被告以外之人於審判外之言詞或書面陳述，除法律有規定
    者外，不得作為證據；被告以外之人於檢察事務官、司法警
    察官或司法警察調查中所為之陳述，與審判中不符時，其先
    前之陳述具有較可信之特別情況，且為證明犯罪事實存否所
    必要者，得為證據。刑事訴訟法第一百五十九條第一項、第
    一百五十九條之二分別定有明文；次按證人、鑑定人依法應
    具結而未具結者，其證言或鑑定意見不得作為證據，同法第
    一百五十八條之三規定甚明；又被告以外之人於審判外之陳
    述，雖不符前四條之規定，而經當事人於審判程序同意作為
    證據，法院審酌該言詞陳述或書面陳述作成時之情況，認為
    適當者，亦得為證據，同法第一百五十九條之五亦有明定。
二、查本件證人即共同被告甲○○於九十一年十月一日航空警察
    局刑警隊警詢時所為陳述，及九十二年一月二十四日檢察官
    訊問時所為之證述（未經具結），固為被告以外之人於審判
    外之陳述，然因被告及辯護人於本院審理中對該警詢、偵查
    中陳述之證據能力表示無意見，復經本院審酌證人言詞陳述
    作成時之情況，查無何不可信之狀況，依刑事訴訟法第一百
    五十九條之五規定，即具有證據能力，合先敘明。
貳、認定犯罪事實所憑之證據：
一、訊據被告乙○○矢口否認有何行使偽造私文書犯行，辯稱：
    九十一年間因甲○○積欠地下錢莊款項，苦苦哀求請伊幫忙
    借款，惟伊沒有錢，遂介紹友人予甲○○認識，可能是伊友
    人借她錢，且因伊從事辦理婚姻業務，對於法院、外交部事
    務較為熟悉，後來該友人稱她沒有空，叫伊陪甲○○至外交
    部，伊只有陪她到外交部，並沒有插手甲○○有關辦理護照
    之事，伊僅知甲○○欲將變賣護照所得的錢還給地下錢莊，
    至於她們如何辦理，伊並不知情，亦沒有交付伊所有之照片
    予甲○○，可能是伊朋友至伊家中打牌取得伊之照片而交付
    ，況且伊不知道該護照為何貼有伊照片，亦沒有使用過該護
    照，伊認為該護照上之不是伊的，只是很相像，可能是使用
    合成照片云云。經查，前揭犯罪事實，業據證人甲○○於航
    空警察局訊問時證稱：該護照是伊與熊小姐一起到台北外交
    部申請的，護照有核發，但熊小姐叫伊將護照放在她那邊，
    從未見過或使用該護照，伊並沒有出國之打算，是熊小姐叫
    伊去辦，並交給她保管，伊與被告於八十九年底在台北友人
    住處打牌時認識的，九十年八月間伊住院急需用錢向被告借
    款近二萬元，且因熊小姐叫伊和她一起去辦護照，並將護照
    放置在她那邊，所以未再向伊追討所借之二萬元等語（參見
    偵查卷第14、15頁），於偵查中證稱：有於九十一年五月一
    日與乙○○共同至外交部領事事務局申請核發護照，申請書
    上張貼乙○○之照片，於領得護照後是交給乙○○使用，與
    乙○○係認識二年多的朋友，因為先前伊生病時，她經常接
    濟我，後來她找我幫忙，伊才幫她，她當初並沒有說要申請
    護照做何用，只有叫我把護照交給她保管等語（參見偵查卷
    第40頁背面），於本院九十二年六月九日訊問時亦證稱：在
    九十一年五月間有與被告一起去申請護照，因為伊有一段時
    間身體不好，被告有借錢給我，被告跟我說她要找一些人來
    申請護照，伊並不知道要做何用，所以伊就跟乙○○到外交
    部申請護照，到了外交部要申請護照時，是她拿給我兩張她
    本人的照片，至於誰貼上去的伊忘記了，當時是伊與乙○○
    一起去的。由伊填寫申請書，當時承辦人員有跟伊說照片不
    符合，伊就回答承辦人員說還是要使用這張照片。做好的護
    照是伊與乙○○的朋友一起去領的，領取後，就在出入境管
    理局交給她朋友的，之後我就沒有與她聯絡了等語（參見本
    院九十二年度訴字第一二八八號卷九十二年六月九日訊問筆
    錄），所為證述前後均為一致，訊以被告亦不否認曾陪同證
    人前往外交部一節，是依被告前揭所稱，因渠從事辦理結婚
    業務，對於法院、外交部申辦事務較為熟悉，因而陪同證人
    前往等語，因之衡諸常情，被告既係基於熟嫻申辦護照程序
    始陪同證人甲○○前往辦理，則其對於證人持以其所有照片
    申辦護照之細節，豈容諉為不知！至證人甲○○嗣於本院審
    理中雖證稱：申請當時有一個小姐陪同伊去，但是事隔太久
    ，伊忘記了，當時申請護照上所貼的照片是被告之照片，惟
    是一位小姐所提供，她的名字伊亦忘記了云云，核與其前於
    警訊、偵審中所供照片係由被告所提供，亦由被告陪同前往
    辦理之情節不符，惟本次審訊時間距事發之九十一年五月，
    已逾四年，則證人或因時間久遠而記憶模糊，抑或因當庭與
    被告對質而懼為真實陳述，尚不得而知，然被告既已自承陪
    同甲○○赴外交部申辦護照，已與證人於警訊、偵查及本院
    初次訊問時所證之內容相符，是證人於本院審理中雖為不一
    致之陳述，惟依其迭於警訊、偵查及本院初次訊問時所為之
    證言內容均為一致，衡情其於上開陳述時應無明顯受到外力
    不當之影響，則渠於前開訊問時所供，自應為真實而可採信
    。再經核對卷附之被告於八十九年八月十一日所提出之中華
    民國普通護照申請書上所黏貼之其所有之照片，核亦與甲○
    ○前開於九十一年五月一日所提出之中華民國普通護照申請
    書上所黏貼之照片相同，亦有上開二紙申請書及被告護照影
    本一紙附卷為證（參見偵查卷第19頁至第20頁），則被告所
    辯：二紙申請書上之照片不同，該甲○○護照申請書上之照
    片應係合成照片云云，應非可採，再者，證人甲○○因本件
    將護照交付予被告使用以供其冒名使用之行為，亦據臺灣苗
    栗地方法院檢察署檢察官偵查起訴，由臺灣苗栗地方法院於
    九十二年九月十八日以九十二年度苗簡字六七三號判處有期
    徒刑四月確定，此亦有甲○○之臺灣高等法院被告全國前案
    紀錄表乙份附卷為證，是被告確有於上開時地要求甲○○配
    合以換貼照片之方式申辦護照供其使用無訛。又被告於取得
    上開護照後，旋於九十一年五月十日委由不知情之康福旅行
    社股份有限公司人員賈重誼將乙○○之照片黏貼在編號00
    00000號美國國務院非移民簽證申請表上，並偽造「甲
    ○○」之署押，持向美國在台協會台北辦事處申請美國簽證
    等情，亦有上開申請表及美國在台協會臺北辦事處九十五年
    七十四日函附卷為證，是衡諸常情，苟上開黏貼有被告照片
    之護照非由被告自行使用，則他人斷無使用被告所有之照片
    再行申辦簽證之理，是被告否認犯行，應係事後卸責之詞，
    自不足採信。從而本件罪證明確，被告犯行堪以認定，自應
    依法論科。
二、按被告行為後，刑法及刑法施行法業於94年2 月2 日經總統
    以華總一義字第09400014901 號令修正公布，並於95年7 月
    1 日施行（下稱「新刑法」，修正前刑法下稱「舊刑法」）
    ，參酌最高法院95年5 月23日刑事庭第8 次會議決議結論，
    新刑法第2 條第1 項之規定，係規範行為後法律變更所生新
    舊法律比較適用之準據法，於新刑法施行後，應適用新刑法
    第2 條第1 項之規定，為「從舊從輕」之比較。且比較時，
    應就罪刑有關之共犯、未遂犯、連續犯、想像競合犯、牽連
    犯、結合犯以及累犯加重、自首減輕、暨其他法定加減原因
    與加減例等一切情形，綜其全部罪刑之結果，而為比較，再
    適用有利於行為人之法律處斷。次依上述原則綜合比較本件
    全部罪刑結果，按刑法施行法第1-1 條規定：94年1 月7 日
    刑法修正施行後，刑法分則編所定罰金之貨幣單位為新臺幣
    ；94年1 月7 日刑法修正時，刑法分則編未修正之條文定有
    罰金者，自94年1 月7 日刑法修正施行後，就其所定數額提
    高為30倍；但72年6 月26日至94年1 月7 日新增或修正之條
    文，就其所定數額提高為3 倍。本件刑法第210 條、第216
    條之行使偽造私文書，係自94年1 月7 日刑法修正時，未曾
    修正之條文，其罰金本刑依法提高（銀元）30倍，先予敘明
    。另按被告行為後之新刑法第41條第1 項前段規定：「犯最
    重本刑為五年以下有期徒刑以下之刑之罪，而受六個月以下
    有期徒刑或拘役之宣告者，得以新臺幣一千元、二千元或三
    千元折算一日，易科罰金」。而被告行為時之舊刑法第41條
    第1 項前段則規定：「犯最重本刑為五年以下有期徒刑以下
    之刑之罪，而受六個月以下有期徒刑或拘役之宣告，因身體
    、教育、職業、家庭之關係或其他正當事由，執行顯有困難
    者，得以一元以上三元以下折算一日，易科罰金」。而被告
    行為時之易科罰金折算標準，修正前罰金罰鍰提高標準條例
    第2 條前段之規定（現已刪除），就其原定數額提高為一百
    倍折算一日，亦即，本件被告行為時之易科罰金折算標準，
    應以銀元三百元折算一日，經折算為新臺幣後，應以新臺幣
    九百元折算為一日。比較新舊刑法之易科罰金折算標準，自
    以舊刑法第41條之規定，較有利於被告。
三、核被告所為，係犯刑法第二百十六條、第二百十條之行使偽
    造私文書罪。又被告偽以甲○○名義填寫非移民簽證申請表
    ，並持以行使之行為，其偽造私文書之低度行為為行使之高
    度行為吸收，不另論罪。又被告所犯上開偽造及行使偽造私
    文書罪，有利用不知情之旅行社代辦人員為之，則被告應為
    偽造及行使偽造私文書之間接正犯。爰審酌被告於取得甲○
    ○之上開護照後，再偽冒甲○○名義申辦美國簽證，對於核
    發簽證之管理造成重大危害，且其犯後均否認犯行，態度非
    佳，及其犯罪之動機、目的、手段等一切情狀，量處如主文
    所示之刑，並依修正前之刑法第41條第1 項前段之規定諭知
    易科罰金之折算標準，以資懲儆。
四、又美國國務院編號0000000號非移民簽證申請表申請
    人簽字欄「甲○○」署押一枚，係偽造之署押，爰依刑法第
    二百十九條宣告沒收之；至該申請表及其上黏貼被告之照片
    一幀，因持以向美國在台協會臺北辦事處用以申請非移民簽
    證而交付該辦事處，已非被告所有，亦非違禁物，爰不為沒
    收之諭知，併予敘明。
五、至公訴人雖當庭追加被告另涉犯護照條例第二十三條第三項
    、第四項之冒用名義申請護照罪云云（參見本院九十五年五
    月二十五日準備程序筆錄），惟按護照條例第二十三條第三
    項、第四項固規定：「將國民身分證交付他人或謊報遺失，
    以供冒名申請護照者，處五年以下有期徒刑、拘役或科或併
    科新臺幣十萬元以下之罰金」；「前項冒用名義者，亦同」
    。惟該條第四項既規定：「前項」冒用名義者，則該項規範
    處罰之犯罪行為人顯係僅限於將國民身分證交付他人或謊報
    遺失以供冒名申請護照之冒名者而言，因經被冒名者之同意
    而提出申請，故無從成立行使偽造私文書罪，始另行立法加
    以處罰。惟本案係由甲○○以其自己名義提出申請，並非由
    其提供證件以供被告冒名申請護照，則本件自與上開條項規
    範之要件未合，自難以該條例罪責相繩，本院就此原應為無
    罪之諭知，惟公訴人以被告此部分犯行與前開論罪科刑部分
    應依修正前刑法第五十六條之規定，有牽連犯之裁判上一罪
    關係，本院爰不就此另為無罪之諭知，併此敘明。
據上論斷，應依刑事訴訟法第299 條第1 項前段，刑法第2 條第
1 項前段、第210 條、第216 條、第219 條、修正前第41條第1
項前段，修正前罰金罰鍰提高標準條例第2 條，判決如主文。
本案經檢察官王聖涵到庭執行職務。
中　　華　　民　　國　　96　　　年　　　1 　月      4 日
                  刑事第十二庭  審判長法  官  徐蘭萍
                                      法  官  林淑婷
                                      法  官  林漢強
右正本證明與原本無異。
如不服本判決，應於判決送達後十日內，向本院提出上訴狀。
                                      書記官  莊川億
中　　華　　民　　國　　96　　年　　1 　　月　　9 　　日
中華民國刑法第210條
（偽造變造私文書罪）
偽造、變造私文書，足以生損害於公眾或他人者，處 5 年以下有
期徒刑。
中華民國刑法第216條
（行使偽造變造或登載不實之文書罪）
行使第 210 條至第 215 條之文書者，依偽造、變造文書或登載
不實。
中華民國刑法第219條
（沒收之特例）
偽造之印章、印文或署押，不問屬於犯人與否，沒收之。事項或
使登載不實事項之規定處斷。
